臺灣高等法院民事判決　　　　　　　　　 96年度上字第173號
上　訴　人　乙　○
訴訟代理人　周承武律師
被　上訴人　甲○○
訴訟代理人　陳傳中律師
　　　　　　張信陽律師
上列當事人間請求確認派下權不存在事件，上訴人對於中華民國
96年1月9日臺灣板橋地方法院95年度訴字第1666號第一審判決提
起上訴，經本院於96年6月6日言詞辯論終結，判決如下：
    主  文
上訴駁回。
第二審訴訟費用由上訴人負擔。
    事實及理由
一、上訴人起訴主張：伊為祭祀公業曹李氏（下稱公業）大房之
    派下員，被上訴人亦列名為公業大房之派下員，惟依公業管
    理規約書第3點第1項規定：公業之派下繼承權，以祖先曹李
    氏所傳男性直系卑親屬冠曹姓者繼承之，第2項規定，本公
    業派下員，如無男性子孫繼承派下員者，其女性子孫現仍繼
    承奉祀其祖先香火之事實，並得認定其有派下權；而依實務
    上見解及參酌民間習慣，派下以男系之男性子孫為限，女子
    原則上無派下權，但女子因其（兄弟）可承繼派下權，而招
    贅夫，或未招贅生有男子或收養男子者，該男子均可為派下
    ，故派下權必須是男系子孫或有血緣關係之女子招贅所生之
    男子為限。又依內政部民國54年4月24日台內民字第170413
    號函釋認祭祀公業派下員養女之私生子，除該公業另有規約
    或特別習故或得派下員全體同意外，尚難取得派下員之身分
    。查，系爭公業共有五大房，兩造均列名為大房派下，伊為
    大房曹元叟之男系卑親屬，應具派下權，惟依被上訴人戶籍
    謄本，被上訴人為曹菊之養女，且父不詳，而曹菊為曹塗之
    媳婦仔即呂玉之私生子，其繼承系統為：曹塗─媳婦仔呂玉
    ─私生女曹菊─養女即被上訴人，而曹塗已亡，其下並無男
    性子孫，媳婦仔呂玉之私生女曹菊及曹菊之養女甲○○，均
    為女性，與曹氏無血緣關係，故被上訴人非男系之男性子孫
    ，亦非曹氏之女性繼承人，依公業管理規約書第2點第1項、
    第2項之規定、內政部前開函釋，無派下權，台北縣政府登
    載關於被上訴人為公業派下，即非正確；且該登載並無私法
    上之效力，伊自得提起本件確認之訴，請求確認被上訴人就
    公業之派下權不存在。
二、被上訴人則以：呂玉係曹塗之媳婦仔，於明治35年7月26日
    養子緣組入籍曹塗戶內，在臺灣童養媳俗稱媳婦仔，係以將
    來擬婚配養家特定男子為目的而收養者，若無擬配之男子，
    而又不以將來擬配養家之男子為目的而收養者，則為單純之
    收養關係，在本省對此雖仍以媳婦仔稱呼，但與所謂童養媳
    迥異，故呂玉之戶籍雖登記為媳婦仔，但實際上呂玉未必即
    是童養媳，可能僅為單純之收養關係，況清代即有將童養媳
    轉換為養女者，遇此情形，收養之效力則繼續存在，參以曹
    塗與呂玉成立養子緣組關係時，並無子嗣，顯無擬婚配之特
    定男子存在，足徵曹塗與呂玉間所成立者，即係條件已確定
    不成就之收養關係。查上訴人為楊氏色之長男，其父則為楊
    氏色之招婿林堯，楊氏色則為曹呂香之媳婦仔，與呂玉之地
    位、關係完全相同，若楊氏色之子即上訴人得為派下員，呂
    玉之私生女曹菊之養女即伊自無不得為派下之理。況伊業經
    其他派下員多次認定為派下員，不容上訴人嗣後片面予以否
    認，又伊於民國56年3月14日與李乃敬贅婚，在曹塗監督、
    馬則民及上訴人見證下，簽署結婚同意書，約定雙方所生第
    一個孩子姓曹，且李乃敬對曹塗應負生養死葬之責，曹塗所
    遺留之全部財產由雙方共同享有或處理，產業所有權狀由伊
    保管，足證曹塗、呂玉、曹菊、伊間確有養親子（孫）之關
    係。此外，民國69年12月19日公業辦理登記時，已經全體派
    下員同意將伊列為派下員，歷年來上訴人及其他派下員均認
    定伊係公業大房之派下員代表，實際上出席各項會議、決議
    ，分享權利、分擔義務，上訴人請求確認伊之公業派下權不
    存在，洵屬無據等語，資為抗辯。
三、本件原審判決駁回上訴人之起訴，上訴人不服提起上訴，聲
    明求為判決：（一）原判決廢棄。（二）確認被上訴人就祭
    祀公業曹李氏之派下權不存在。
    被上訴人答辯聲明：駁回上訴。
四、兩造不爭執事項：
（一）公業共有4大房，依派下員系統表，兩造為大房派下，被
      上訴人為曹菊之養女，上訴人提出之管理規約、大房系統
      表形式上為真正。
（二）被上訴人為曹菊之養女，曹菊為呂玉之私生女，呂玉則為
      曹塗之媳婦仔，上訴人提出之戶籍謄本為真正。
（三）被上訴人已經公業派下員代表人曹盛浴於民國69年12月19
      日公告為派下員。
（四）以上事實，有祭祀公業曹李氏管理規約書、派下員系統表
      、被上訴人戶籍謄本、祭祀公業曹李氏公告（見原審卷第
      11 、12、14、15-18、81頁）為證，復為兩造所不爭執（
      見原審卷第79頁），堪信為真實。
五、兩造爭執之事項：
（一）呂玉是否為曹塗之養女？呂玉之私生女曹菊所收養之女是
      否為曹塗之養曾孫? 是否得取得派下員之身分？
（二）被上訴人已經公業派下員代表人曹盛浴於民國69年12月19
      日公告為派下員，上訴人是否仍得請求確認被上訴人派下
      權不存在？
六、法院之判斷：
（一）呂玉為曹塗之養女，而曹菊為呂玉之女，被上訴人為曹菊
      之養女，故被上訴人應為曹塗之養曾孫：
  1、按臺灣習慣上之童養媳，係以將來擬婚配男為目的而養入
     之幼女，童養媳或稱為養婦、過門童養媳、苗媳、小媳婦
     （媳婦仔），至收養養媳之理由，在男家以節省費用（聘
     禮及其他結婚費用），利用養媳之勞力，或使其習於男家
     家風等為目的；在女家則因無力扶養，或欲以其幼女換取
     身價等為原因。清代即有將童養媳轉換為養女者（未婚夫
     死亡，或兩不願成婚時），遇此情形，可以說是，以成婚
     為目的，而以此目的之成就為解除條件之收養，條件若成
     就，則收養之效力即歸於消滅，條件若已確定不成就，收
     養之效力則繼續存在。在臺灣，童養媳俗稱媳婦仔，係以
     將來擬婚配養家特定男子為目的而收養者，惟養家男子如
     有數人或收養當初尚未確定應擬配之男子，但於將來可確
     定者，亦可收養。若無擬配之男子而又不以將來擬配養家
     之男子為目的而收養者，則為單純之收養關係，在本省對
     此仍以媳婦仔稱呼，但與此所謂養媳迥異（見法務部編印
     ，臺灣民事習慣調查報告，第134頁，93年5月版）。故戶
     籍謄本上登記為媳婦仔者，究係發生養媳或收養關係，仍
     須視具體情形定之，尚非可一概而論。
  2、經查，依上訴人提出之戶籍謄本所載，曹塗長男曹永海係
     明治39年4月1日生，昭和20年1月18日死亡（見原審卷第15
     頁），呂玉則係明治35年7月26日養子緣組入戶，其稱謂為
     曹塗之媳婦仔（見原審卷第68頁），其續柄迄未變更，嗣
     後呂玉招廖慶為婿（見原審卷第68頁），則無論呂玉係有
     頭對之媳婦仔抑或無頭對之媳婦仔，或單純收養關係之養
     女，嗣後呂玉既未與曹塗之長男曹永海婚配，並招婿廖慶
     ，呂玉對曹塗之續柄均係媳婦仔而未有變更，依臺灣民間
     習慣，於其招婿時，與養家之關係即成為單純之收養關係
     ，故呂玉確係曹塗之養女，應堪認定。
  3、次查，呂玉與招婿廖慶所生之女廖廟、廖英，並未從母姓
     ，惟呂玉之私生女曹菊則仍姓曹，並與曹塗同戶籍，曹菊
     復收養被上訴人為養女，曹菊於民國41年5月1日出嫁譚容
     那而除籍，被上訴人於民國56年招李乃敬為婿，復據證人
     曹盛浴於原審審理時證述綦詳（見原審卷第136頁）。查日
     據時期生母與私生子間之關係，因私生子之生母通常隱秘
     其出生，或被棄等原因，致其生母不詳者，日後生母因認
     領而發生母子關係（見臺灣民事習慣調查報告第156頁），
     本件曹菊既已在戶籍上登記為呂玉之私生子，並與呂玉招
     婿前同居於曹塗之戶籍地，足證呂玉確已認領曹菊為其親
     生子女，曹菊及呂玉間已發生親子關係，至為明確。
  4、再查，曹菊出嫁以前先收養被上訴人，然後始出嫁譚容那
     而除籍，故曹菊與被上訴人間應發生養父母子女之關係，
     則本於收養之擬制血親關係，被上訴人成為呂玉之養孫，
     曹塗之養曾孫，洵堪認定。又被上訴人與李乃敬於民國56
     年3月14日結婚時，曹塗尚在世，並約定：「一、甲乙雙方
     （即甲○○、李乃敬）互不冠姓。二、甲乙雙方所生之第
     一個孩子姓曹（隨母姓），其餘姓李（隨父姓）。三、甲
     方（即李乃敬）對乙方（即甲○○）之曾祖父（曹塗）應
     負生養死葬之責。四、乙方之曾祖父（曹塗）所遺留之全
     部財產（瓦屋二間、含地基、及屋後之空地，全部約八十
     坪）由甲乙雙方共同享有（或處理）產業所有權狀由乙方
     保管」，且該結婚同意書之立同意書人為甲方李乃敬，乙
     方甲○○、曹塗，並由上訴人及訴外人馬則民為證明人（
     見原審卷第69-70頁），足證曹塗及上訴人於56年3月14 日
     被上訴人與李乃敬結婚時，均承認被上訴人為曹塗之養曾
     孫，被上訴人確係曹塗之養曾孫，至為灼然。
  5、又查，上訴人之母楊氏色依據日據時代戶口調查簿謄本之
     記載，係於明治29年6月28日養子緣組入戶，依上訴人所提
     出之系統表，該戶之戶主曹范氏員乃曹養之母（見原審卷
     第96頁），楊氏色之稱謂為亡男曹養之媳婦仔，續柄欄記
     載「媳婦仔孫」（見原審卷第102頁），日後曹養之妻曹呂
     香繼任戶主後，楊氏色之續柄欄則記載為「媳婦仔」（見
     原審卷第103頁），嗣後楊氏色招林堯為婿，其續柄欄之記
     載仍為「媳婦仔」（見原審卷第90、91頁），核其情形與
     呂玉相同，即無論楊氏色係有頭對之媳婦仔抑或無頭對之
     媳婦仔，或單純收養關係之養女，因嗣後楊氏色並未與曹
     養之子婚配，且續柄均係媳婦仔而未有變更，依臺灣民間
     習慣，於其招林堯為婿時，與曹呂香之關係即成為單純之
     收養關係，即楊氏色為曹呂香之養女，上訴人既為楊氏色
     之子，即成為曹呂香之孫。上訴人雖主張依據內政部頒「
     繼承登記法令補充規定」第40點，媳婦仔在養家招婿且所
     生長子在戶籍上稱為孫者，自該時起該媳婦仔與養家發生
     準血親關係，即身分轉換為養女（見原審卷第101頁），伊
     母楊氏色之日據時代戶籍謄本，其稱謂欄在 「媳婦仔」後
     加上「孫」字云云，但查，楊氏色係於明治29年6月28日養
     子緣組入籍，明治43年3月8日招林堯為婿，大正14年1月10
     日生上訴人，觀之曹范氏員於明治34年8月16日因前戶主死
     亡二付戶主相續，當時楊色之戶籍謄本上之續柄即登載為
     「媳婦仔孫」，日後曹呂香於明治41年2月9日因前戶主死
     亡二付戶主相續，戶籍謄本上楊氏色之續柄即改為「媳婦
     仔」，斯時上訴人尚未出生，顯然「媳婦仔孫」之續柄並
     非係因上訴人出生才加以變更，此部分上訴人之主張尚欠
     缺具體事証可資証明。次查，依據內政部所頒「繼承登記
     法令補充規定」第40點係謂「無頭對媳婦仔日後在養家招
     婿，且所生長子在戶籍上稱為孫者，自該時起該媳婦仔與
     養家發生準血親關係，... 」，上訴人主張其母楊氏色因
     招婿後生子並登記為曹呂香之孫，即媳婦仔之身分依前開
     規定即轉換為準血親關係，然觀之被上訴人之祖母呂玉，
     依前所述係屬無頭對之媳婦仔，其在養家招婿廖慶，而呂
     玉所生之長女曹菊在曹塗之戶籍上亦係登記為孫（見原審
     卷第17頁），核其情形與上訴人相同，均符合內政部所頒
     之繼承登記法令補充規定要點40之內容，則呂玉之媳婦仔
     身分應自曹菊登記為曹塗之孫時起，與曹塗發生準血親關
     係。
  6、至上訴人主張被上訴人之養母曹菊係呂玉之私生女，與伊
     之情形有別，但曹菊雖係私生女，於日據時代復經生母呂
     玉認領，當然具有血緣關係，且亦經曹塗申報為孫，核與
     上訴人並無不同，曹塗與呂玉已發生擬制血緣關係，至於
     曹塗在台灣光復後申請戶籍登記時，將曹菊之稱謂記載為
     「家屬」（見本院卷第65頁），然依民法第1123條第2項之
     規定，凡同家之人除家長外均為家屬，尚難推認曹塗有終
     止與呂玉之收養關係，故仍應認被上訴人為曹塗之養曾孫
     。
（二）被上訴人已經公業派下員代表人曹盛浴於民國69年12月19
      日公告為派下員，就系爭公業享有派下權：
  1、按祭祀公業之派下權係因祭祀共同祖先而生，與一般財產
     權之繼承有間，且家族中之祭祀公產以男系子孫輪管或分
     割或分息者，係本於從習慣為家族團體之公共規約，而依
     現行法，女子並無宗祧繼承權，則茍非另有約定，女系派
     下子孫自不得與男系同論（司法院院字第405號解釋、第
     647號解釋），即依前清、日據時期及臺灣光復後之祭祀公
     業習慣，其派下員向以男系子孫為限，除非另行約定，女
     子不得與男系同論，出嫁女子之子孫固不得為派下，惟奉
     祀本家祖先之女子及其從母姓之子孫則得繼承祭祀公業派
     下權，亦以該女子家無男子（兄弟）即無男系子孫可繼承
     派下權為前提，亦即須家無男子（兄弟）可繼承派下權，
     始得由其生女或養女或媳婦仔以招贅婚或招夫婚之方式生
     有男子從其姓，並自願為其本宗派接嗣傳代者，始得繼承
     取得其派下權（最高法院92 年度台上字第846號判決、78
     年度台上字第1889號判決意旨參照）。又祭祀公業之規約
     就此有特別約定者，應依其規約之約定。
  2、系爭公業規約第3條規定：「1.本公業派下員之派下繼承權，
     以祖先曹李氏所傳男性直系卑親屬冠曹姓者繼承之。2.本
     公業派下員，如無男性子孫繼承派下員者，其女性子孫現
     仍繼承奉祀其祖先香火之事實，並得認定其有派下繼承權
     。」，此觀上訴人提出系爭公業管理規約書之記載即明（
     見原審卷第11頁），核與原審法院依職權向臺北縣土城市
     公所調閱系爭公業報備資料相符，有該公所95年8月30日北
     縣土民字第0950027780號函1件暨規約書影本1件在卷可稽
    （見原審卷第35頁、第39頁反面），堪信為真，是依系爭公
     業規約，其派下員如無男性子孫繼承，而其女性子孫現仍
     繼承奉祀其祖先香火之事實，得認定其有派下繼承權。
  3、又證人曹盛浴於原審審理時證稱：之前已有公業，只是沒
     登記，沒有組織，69年12月19日伊有公告（即原審卷第81
     頁），都是幾位長輩及代書處理的，當初公告貼在原告（
     即上訴人）、被告（即被上訴人）所住大房門口旁邊，也
     就是公廳裡面，69年時原告對被上訴人列入派下員沒有意
     見，公業的管理規約是在申請備查時訂定的，公所核定下
     來是75年，公業內除上訴人外，沒有其他人對被上訴人派
     下權有爭議，因為其他房都知道被上訴人從小是大房養大
     的，曹塗之子都絕嗣，女兒均出養給別人，又去抱童養媳
     呂玉，呂玉為媳婦仔，廖慶是呂玉之招夫，當時曹塗是公
     業管理人之一，當時有4位管理人，曹塗是大房之管理人，
     曹菊是呂玉（筆錄誤載為曹塗）之私生子，是依據戶籍謄
     本上之記載，曹菊出嫁除籍，曹塗曾將大房之房分出租或
     出售給他人，因公業土地要蓋房子均由甲○○去與承租人
     或買主調解，將錢還給承租人或買主，甲○○係曹菊出嫁
     前收養，甲○○結婚時由乙○當證婚人，現在大房香火係
     由乙○及甲○○2人輪值，事實上他們有無祀奉伊不清楚，
     曹塗之香火因在公廳一起祭拜，因甲○○係大房，甲○○
     亦有在拜，乙○亦有拜（見原審卷第135、136頁），69 年
     伊堂兄曹盛仁在板橋市公所作人事主任，曹盛仁請伊回來
     與大家一起分攤欠政府之稅金，伊到公廳時始知乙○、曹
     昌旺、曹盛仁請林代書來籌備，並推伊作申報人，但資料
     係曹盛仁等提供的，因曹盛仁等輩份較長，均由長輩主事
     ，曹菊雖係私生子但姓曹，依據公業管理規約第3條第2項
     ，若無男性子孫繼承派下，女性亦可繼承派下，當初有在
     大房門口貼公告2個月，均無人異議，伊的立場是只要有繼
     承香火且姓曹，即可繼承派下，不然大房並無任何人與祖
     先有真實之血緣關係（見原審卷第137頁），是依證人曹盛
     浴所言，系爭公業管理規約第3條第2項所謂女性子孫不以
     與曹姓祖先具有真實血緣關係，僅須法律上為曹姓女性子
     孫，且仍繼承奉祀祖先香火之事實，即可繼承系爭公業派
     下權。
  4、依前所述，被上訴人雖與曹塗或曹姓祖先無真實血緣關係
     ，惟法律上既係曹塗之養曾孫，堪認被上訴人確係曹塗之
     女性子孫，且曹塗並無其他男性子孫得以繼承其派下，而
     被上訴人於結婚時即與其夫李乃敬約定所生長子從母姓曹
     ，被上訴人亦仍對曹氏祖先之香火有繼續奉祀之事實，依
     系爭公業規約第3條第2項之約定，被上訴人就系爭公業之
     派下權自屬存在。
  5、上訴人雖主張被上訴人與曹姓祖先間無真實血緣關係，規
     約第3條第2項所稱女性子孫應以與祖先有血緣關係者為限
     云云。惟查上訴人係楊氏色之長子，而楊氏色於明治28年5
     月25日生，於明治29年6月28日養子緣組入戶，楊氏色原為
     呂氏香之媳婦仔（見原審卷第90-91頁），又呂氏香係慶應
     2年3月12日婚姻入戶，為曹范員媳婦（見原審卷第91頁）
     ，林堯則係楊氏色之招婿（見原審卷第104頁），核與證人
     曹盛浴提出之繼承系統表記載相符（見原審卷第140頁），
     是呂氏香為曹范員及其夫曹紅之媳婦仔，呂氏香為曹養之
     妻，其身分即係媳婦，惟楊氏色為呂氏香之媳婦仔，惟夫
     家並無男性子孫婚配，而招夫而與林堯結婚，其所生長男
     即上訴人亦姓曹（即臺灣民間習慣上所稱之抽豬母稅），
     上訴人與曹姓祖先間亦無真實血緣關係，惟其既得經媳婦
     仔招夫之臺灣民間習慣而取得曹姓男性直系卑親屬之身分
     ，並依系爭公業規約第3條第1項之規定，取得系爭公業之
     派下權，復核諸證人曹盛浴證稱系爭公業大房並無任何人
     與曹氏祖先有真實血緣關係（見原審卷第137頁），足證系
     爭公業規約第3條第1項、第2項規定之男性直系卑親屬及女
     性子孫，均不以該等男性或女性子孫與曹氏祖先有真實血
     緣關係為前提。
  6、又依證人曹盛浴所述，規約係系爭公業申請備查時訂定（
     見原審卷第135頁），系爭公業於69年間由其長輩曹盛仁、
     曹昌旺及上訴人共同委請代書籌備系爭公業報備事宜，推
     伊作申報人，但資料均由曹盛仁等提供，當初公業繼承系
     統表曾在大房門口貼公告2個月，均無人異議（見原審卷
     137頁），雖派下權是否存在與主管機關即公所是否報備無
     絕對必然關係，然系爭公業於69年間之報備及規約制定等
     事宜，既係由上訴人及曹盛仁、曹昌旺主事，而上訴人於
     69年間確已同意被上訴人就系爭公業有派下權存在，且目
     前除上訴人外，並無其他任何派下否認被上訴人之派下權
     存在，足證系爭公業於69年間報備時，被上訴人係經全體
     派下同意列為派下員，依系爭公業規約之規定，被上訴人
     就系爭公業確有派下權存在。
  7、至上訴人主張依內政部54年4月24日臺內民字第170413號函
     認養女之私生子尚難取得派下員之身分云云，並提出該函
     釋影本1件為證（見原審卷第13頁），然查該函釋已載明：
     「祭祀公業派下員養女之私生子，除該公業另有規約或特
     別習慣或得派下員全體同意外，尚難取得派下員之身分」
     ，顯然並不排除公業另有規約或經派下員全體同意時，養
     女之私生子仍得取得派下員之身分，本件系爭公業規約第3
     條第2項既有特約，自不得以內政部前開函釋即否認被上訴
     人之派下員身分。
  8、綜上，被上訴人為曹塗之養曾孫，屬曹塗之女性子孫，且
     現仍有繼承奉祀曹姓大房祖先香火之事實，依系爭公業規
     約第3條第2項之規定，自得認定其有派下權。
七、從而，上訴人請求確認被上訴人就系爭公業之派下權不存在
    ，為無理由，應予駁回。原審所為上訴人敗訴之判決，於法
    並無違誤，上訴意旨指摘原判決不當，求予廢棄改判，為無
    理由。
八、本件事證已臻明確，兩造其餘攻擊、防禦方法及未經援用之
    舉証，經本院詳加審酌後，認與判決結果不生影響，爰不一
    一論述，附此敘明。
據上論結，本件上訴為無理由，依民事訴訟法第449條第1項、第
78條，判決如主文。
中　　華　　民　　國　　96　　年　　6 　　月　　20　　日
　　　　　  　　　　民事第十四庭
                        審判長法　官  許正順
　　　　　　  　　　　　      法　官  黃麟倫
　　　　　　　  　　　　      法　官  張  蘭
正本係照原本作成。
如不服本判決，應於收受送達後20日內向本院提出上訴書狀，其
未表明上訴理由者，應於提出上訴後20日內向本院補提理由書狀
（均須按他造當事人之人數附繕本）上訴時應提出委任律師或具
有律師資格之人之委任狀；委任有律師資格者，另應附具律師資
格證書及釋明委任人與受任人有民事訴訟法第466條之1第1項但
書或第2項（詳附註）所定關係之釋明文書影本。
中　　華　　民　　國　　96　　年　　6 　　月　　20　　日
　　　　　　　　　　　　　　　書記官  應瑞霞
附註：
民事訴訟法第466條之1（第1項、第2項）：
對於第二審判決上訴，上訴人應委任律師為訴訟代理人。但上訴
人或其他法定代理人具有律師資格者，不在此限。
上訴人之配偶、三親等內之血親、二親等內之姻親，或上訴人為
法人、中央或地方機關時，其所屬專任人員具有律師資格並經法
院認為適當者，亦得為第三審訴訟代理人。
